臺灣臺中地方法院民事判決　九十三年訴字第一七五二號
　　原　　　告　乙○○
　　被　　　告　甲○○
　　　　　　　　丙○○
右當事人間請求塗銷所有權移轉登記等事件，本院於民國九十三年十二月十七日言詞
辯論終結，判決如左：
    主      文
原告之訴駁回。
訴訟費用由原告負擔。
    事實及理由
壹、原告主張略以：
一、被告丙○○為原告之子，被告甲○○為原告前妻，緣被告甲○○於民國（下同）
    六十二年九月間因子宮肌瘤切除全部子宮變成無性妻子，原告甚感孤獨寂寞，最
    近二年間，原告因回大陸廣東省梅縣老家經人介紹認識訴外人鍾宣娥，二人互相
    通信進而發生感情，被告甲○○發現後曾於九十年四月二十三日要求離婚，惟後
    來因拿不到財產又反悔不願離婚。嗣後，原告於九十年八月間因腦出血中風生活
    無法自理，記憶力及認知退化，被告二人竟圖謀侵占，趁原告頭腦不清傻傻之時
    ，於九十一年九月二日提出離婚，因當時原告神智不清，受被告之擺佈始於離婚
    協議書上簽名蓋章，被告二人並將被告甲○○代原告保管之被告所有臺中縣霧峰
    鄉地○段四六一地號土地及坐落其上門牌號碼臺中縣霧峰鄉○○村○○路一○九
    巷三一號二層樓建物（下稱系爭房地）之所有權狀交由訴外人莊正銘土地代書以
    買賣為由，辦理假過戶將系爭房地移轉至被告丙○○名下，惟系爭房地之過戶移
    轉，係在簽立離婚協議書前之九十一年八月十三日，買賣雙方並未實際給付價金
    ，亦無買賣之意思合致，應屬假買賣無疑，且嗣後被告二人又偽刻原告之印章前
    去辦理贈與稅申報，則系爭房地所有權移轉之原因債權買賣行為既屬無效，爰依
    法請求被告丙○○塗銷系爭房地之所有權移轉登記並回復登記為原告所有。又原
    告為離婚協議時曾向臺灣銀行霧峰分行提領優惠存款一百萬元予被告甲○○，原
    告在該銀行另以甲○○名義之存款二百餘萬元，亦被甲○○轉移他處，爰另請求
    被告甲○○返還三百餘萬元等語。
二、並聲明：
  (一)被告丙○○應將臺中縣霧峰鄉地○段四六一地號土地及坐落其上門牌號碼臺中縣
    霧峰鄉○○村○○路一○九巷三一號二層樓建物之所有權移轉登記塗銷，回復登
    記為原告所有。
  (二)被告甲○○應返還原告新臺幣三百餘萬元。
貳、被告則以：原告於晚年七十七歲時，前往大陸認識四十六歲之訴外人鍾宣娥，原
    告因執意要與住在大陸地區之訴外人鍾宣娥結婚，堅持要與被告甲○○離婚，依
    彼二人之離婚協議，原告同意以系爭房地應作為父母安養天年之居所為贈與之條
    件，先於九十一年八月十三日過戶移轉予長子即被告丙○○，當時會用買賣為移
    轉登記之原因，乃為適用自用住宅優惠稅率之故，雖該所有權移轉行為確無買賣
    事實，惟事實上應係附條件之贈與，此可從系爭房地移轉曾由土地代書代理申請
    財政部臺灣省中區國稅局核發贈與稅免稅證明書及原告與被告甲○○確於九十一
    年九月二日簽立離婚協議書等事獲得證明，九十一年九月二日簽立離婚協議書時
    ，原告滿心歡喜絕無神智不清情事，並為確保原告與被告甲○○二人之老年生活
    獲得保障，於該離婚協議書中第一點特別約定原告與被告甲○○合意將原告名下
    之系爭房地贈與長子即被告丙○○，是原告主張被告圖謀侵占而為假買賣移轉云
    云顯與事實不符。又原告乃依離婚協議書第二點，向銀行領取一百萬元給付被告
    甲○○，用以充當贍養生活費用，被告均無偽造文書、侵占之情事，至於被告甲○○名下之二百餘萬元存款，乃被告甲○○自己辛勞儲蓄、幫人帶小孩及子女奉
    養所得，並非原告出資，原告訴請被告甲○○返還三百餘萬元，亦無理由等語資
    為抗辯。並聲明：原告之訴駁回。
參、兩造不爭執之事實：
一、原告所有系爭房地於九十一年八月十三日以買賣為由過戶移轉予被告丙○○，嗣
    後又於同年九月九日向財政部臺灣省中區國稅局以系爭房地於同年八月十三日贈
    與為由，申報取得贈與稅免稅證明書。
二、原告與被告甲○○二人於九十一年九月二日簽立離婚協議書，約定原告所有之系
    爭房地過戶予長子丙○○，惟彼二人仍可居住至死亡為止；且由原告向臺灣銀行
    領取優惠存款一百萬元予被告甲○○充當贍養生活費用（惟原告主張其簽立離婚
    協議書時頭腦傻傻不清，該協議書內容應為虛偽）。
    右開事實有土地及建物登記謄本、建築改良物買賣所有權移轉契約書、兩造離婚
    協議書、財政部臺灣省中區國稅局贈與稅免稅證明書各一份為證，且為兩造所不
    爭執，自堪信為真正。
肆、兩造爭執重點：
一、系爭房地之所有權移轉原因債權行為是否無效？原告主張應將系爭房地所有權移
    轉登記塗銷，回復登記為原告所有是否有理由？
二、原告主張被告甲○○應返還其三百餘萬元，是否有理由？
伍、本院之判斷：
一、查原告所有系爭房地於九十一年八月十三日以買賣為由過戶移轉予其長子被告丙○○，為兩造所不爭，惟原告主張該物權移轉之原因債權買賣行為係屬虛偽，兩
    造根本無買賣之真意，亦無價金之交付，買賣行為應為無效，故而訴請塗銷所有
    權移轉登記等語。被告丙○○對於兩造間確無買賣之事實亦不爭執，故而彼二人
    間確無買賣之真意自堪信為實在。惟被告丙○○另辯稱其與原告間雖無買賣行為
    ，惟系爭房地之所有權移轉原因債權行為，應為附條件之贈與，即以系爭房地應
    供作其父母即原告與被告甲○○安養天年之居所為條件，由原告贈與予其，系爭
    房地之所有權移轉並無塗銷之原因，此可從系爭房地移轉曾由申請財政部臺灣省
    中區國稅局核發贈與稅免稅證明書及原告與被告甲○○確於九十一年九月二日簽
    立離婚協議書等事獲得證明等語，原告則否認上情，並主張上開離婚協議書雖係
    其親自簽名蓋章，惟其自九十年八月腦出血中風以來，即有頭腦傻傻不清之現象
    ，當時其神智不清乃受被告甲○○及女兒郭芸英之擺佈，離婚協議書之內容應屬
    虛偽，並提出大里市仁愛綜合醫院診斷證明書一份、台北市振興醫院診斷證明書
    一份、身心障礙手冊一份、春風得意旅行社證明書一份等為證。
二、按表意人與相對人通謀而為虛偽意思表示者，其意思表示無效。但不得以其無效
    對抗善意第三人。虛偽意思表示，隱藏他項法律行為者，適用關於該項法律行為
    之規定，民法第八十七條定有明文。查，證人即代為辦理系爭房地所有權移轉事
    宜之土地代書莊正銘到庭證稱：我是辦理系爭房地移轉之土地代書，當初是被告
    甲○○委任我，說他們（即原告與被告甲○○）協議離婚，要把房地過戶給被告
    丙○○，當時原告與被告甲○○、他們的女兒郭芸英均在場，原告當時神智很清
    楚，過戶原因是用買賣，但實際上有報贈與稅，會用買賣之原因是為了要適用自
    用住宅增值稅優惠稅率可以減半，印鑑證明是我帶原告親自去戶政事務所申請，
    第一次原告拿錯印章，第二次再拿正確印章去申請，過戶手續是當場在他們家蓋
    印，當時原告有在家裡，清楚知道這件事，另據我的了解，原告的離議協議書也
    是真的等語（見本院九十三年十一月二日準備程序筆錄）；證人即原告之女兒郭
    芸英亦到庭證稱：（本件房地過戶經過？）當時是因為我父親（即原告）認識一
    名大陸女子，他們兩個急著結婚，所以原告與被告甲○○協議辦理離婚，同意過
    戶系爭房地給被告丙○○，簽離婚協議書時我有在場，協議書的內容是我父親同
    意，印章是他的也是他自己蓋的，簽名也是他自己簽的，當時我父親精神狀況很
    好，並沒有傻傻的情況等語。另證人即原告之女婿江春仁亦到庭證稱：從原告生
    病出院以後，我把他接到高雄家裡，當時他精神狀況很好，還有常常打電話去大
    陸關心那位女子，我岳父（即原告）醞釀要離婚，想跟大陸女子在一起，所以我
    岳父母（即原告與被告甲○○）後來就簽了離婚協議書，當時我不在場，離婚協
    議書據我了解是真的，當時是為了保障兩位老人家在台中有住的地方，所以協議
    過戶給被告丙○○等語。（以上證人證詞見本院九十三年九月十三日準備程序筆
    錄）。由上開證人證詞及離婚協議書載明：乙○○、甲○○夫婦，二人因意見不
    合無法相處，乙○○在大陸另有所屬壹女鍾宣娥，雙方同意離婚。離婚協議事件
    如下：一、原住台中縣霧峰鄉○○村○鄰○○路一○九巷三一號住宅二樓房乙棟
    ，由夫乙○○過戶給予長子丙○○，惟父乙○○及母甲○○仍可居住至死亡為止
    。（見本院卷第七十七頁），以及被告提出之原告所書寫訴請法院裁判離婚之訴
    狀及予大陸女子鍾宣娥之書信內容、及系爭房地確曾申請財政部臺灣省中區國稅
    局核發贈與稅免稅證明書等情綜合觀之，可以得知，原告確實是因為要與被告甲○○離婚，方依彼二人之離婚協議，同意將系爭房地贈與過戶至被告丙○○名下
    ，且簽立離婚協議書時，原告神智清楚，並無其所稱頭腦傻傻不清之情事，故而
    ，本件應認被告丙○○辯稱系爭房地之所有權移轉原因債權行為，實為附條件之
    贈與為可信，則依前開民法第八十七條第二項之規定，系爭房地所有權之移轉行
    為，雖無買賣之真意，惟隱藏贈與行為，應適用贈與行為之規定，從而，原告主
    張系爭房地物權移轉之原因債權買賣行為為無效，應塗銷所有權移轉登記，回復
    登記為原告所有云云，即屬無據，應予駁回。
三、再按當事人主張有利於己之事實，就其事實有舉證之責任，民事訴訟法第二百七
    十七條定有明文。又事實有常態與變態之分，其主張常態事實者無庸負舉證責任
    ，反之，主張變態事實者，則須就其所主張之事實負舉證責任（最高法院八十六
    年台上字第八九一號判決意旨參照）。本件原告與被告甲○○間之離婚協議書為
    真正，且依上開證人之證詞，原告簽立離婚協議書時神智清楚，並無頭腦傻傻不
    清之情事，原告自應受協議書之拘束。本院觀之離婚協議書第二點載明：原夫乙○○退休金新臺幣貳佰零貳萬柒仟元整，存於臺灣銀行霧峰分行，優惠存款，由
    夫乙○○向銀行領取新臺幣壹佰萬元給付甲○○，充當贍養生活費用，其餘存款
    由乙○○保存。則原告請求被告甲○○返還該一百萬元，即屬無據。再原告雖另
    主張其在臺灣銀行另以甲○○名義之存款二百餘萬元，被甲○○轉移他處，故請
    求被告甲○○返還等語。惟原告僅泛稱其退休後之優惠存款利息十年所得、退休
    後之薪資、退役軍人補償金、代書收入等計數百萬元均交予被告甲○○作生活費
    ，迄今於被告甲○○帳戶內應仍有餘款二百餘萬元得請求被告甲○○返還云云，
    惟被告甲○○則否認上情，辯稱其帳戶內之存款乃其自己辛勞儲蓄、幫人帶小孩
    及子女奉養所得，並非原告出資等語，則按前開說明，被告甲○○帳戶內之金錢
    為其所有乃為常態，原告主張為其所有應為變態事實，自應負舉證之責，被告未
    能舉證以實其說，自難遽以採信，從而，原告請求被告甲○○返還三百餘萬元，
    亦無足採，應予駁回。
陸、綜上所述，被告之抗辯為有理由，原告之主張均無足採，從而，本件原告訴請被
    告丙○○應將臺中縣霧峰鄉地○段四六一地號土地及坐落其上門牌號碼臺中縣霧
    峰鄉○○村○○路一○九巷三一號二層樓建物之所有權移轉登記塗銷，回復登記
    為原告所有及被告甲○○應返還原告新臺幣三佰餘萬元，為無理由，應予駁回，
    又其訴既經駁回，其假執行之聲請即失所依據，併予駁回。
柒、本件判決之基礎已臻明確，兩造其餘攻擊防禦方法及舉證，經審酌後核與判決結
    果無影響，爰不另一一論述，併此敘明。
捌、訴訟費用負擔之依據：民事訴訟法第七十八條。
中      華      民       國    九   十  三  年  十  二 月  三  十   一 日
                                        臺灣臺中地方法院民事第三庭
~B審判長法　官　張瑞蘭
~B　　　法　官　許石慶
~B　　　法　官　洪堯讚
右為正本係照原本作成
如對本判決上訴，須於判決送達後廿日內向本院提出上訴狀
中      華      民       國    九   十  三  年  十  二 月  三  十   一 日
~B法院書記官
